【裁判字號】    97,上訴,119
【裁判日期】    970403
【裁判案由】    家暴殺人未遂等
【裁判全文】
臺灣高等法院刑事判決                 97年度上訴字第119號
上  訴  人
即  被  告  甲○○
指定辯護人  本院公設辯護人陳德仁
上列上訴人因家暴殺人未遂等案件，不服臺灣板橋地方法院96年
度訴字第2931號，中華民國96年11月27日第一審判決（起訴案號
：臺灣板橋地方法院檢察署96年度偵字第14440號、第16253號）
，提起上訴，本院判決如下：
    主  文
原判決撤銷。
甲○○違反法院依家庭暴力防治法第十四條第一項所為禁止騷擾
之民事通常保護令裁定，處有期徒刑貳月；又殺人未遂，處有期
徒刑參年參月，扣案鐵鎚壹支，沒收。應執行有期徒刑參年肆月
，並應於刑之執行完畢或赦免後，令入相當處所，施以監護參年
。扣案鐵鎚壹支，沒收。
    事    實
一、甲○○曾因違反家庭暴力防治法案件，於民國96年6月22 日
    ，經臺灣板橋地方法院以96年度簡字第3889號刑事簡易判決
    判處拘役20日，於96年7月27日判決確定 (非累犯)，其與乙
    ○○為夫妻，二人間具有家庭暴力防治法第3條第1款所定之
    家庭成員關係，因甲○○長期酗酒，已出現「酒精成癮症候
    群」，且有忌妒妄想（懷疑乙○○有外遇）。緣甲○○因家
    庭暴力行為，曾於96年4月10日，經臺灣板橋地方法院依家
    庭暴力防治法第14條規定，以96年度家護字第136號民事通
    常保護令裁定令其不得直接或間接對乙○○為騷擾行為，有
    效期間為1年，詎甲○○於96年4月16日親自收受上開民事通
    常保護令而知悉該裁定內容後，竟仍分別為下述行為：
  (一)於飲酒後因「酒精成癮症候群」及忌妒妄想等精神障礙致其
    辨識行為違法及依其辨識而行為之能力顯著降低之情況下，
    在上揭保護令有效期內之96年6月22日9時許，於臺北縣新莊
    市○○路89號 2樓住所內，以「妳如果讓我去坐牢，等我出
    獄，我會讓妳生不如死」等以加害身體之事恐嚇、騷擾乙○
    ○，並反覆以上開言語打擾正在家中工作之乙○○，使乙○
    ○心生恐懼，致生危害於安全，並因而違反臺灣板橋地方法
    院所為上述民事保護令裁定之內容，乙○○乃於當日11時10
    分許報警處理。
  (二)詎甲○○因懷恨乙○○一再向警方報案申告其家庭暴力案件
    件，於飲酒後因「酒精成癮症候群」及忌妒妄想等精神障礙
    致其辨識行為違法及依其辨識而行為之能力顯著降低之情況
    下，在上揭保護令有效期內之96年6月23日6時50分許，另萌
    殺人之犯意，於臺北縣新莊市○○路89號3樓，持其所有之
    鐵鎚朝斯時正於小孩房間內睡覺之乙○○頭部猛力敲擊數下
    ，並因而打擾、製造使乙○○心生畏怖之情境，違反臺灣板
    橋地方法院所為上述民事保護令裁定之內容，乙○○驚醒後
    奮力抵抗，惟仍受有頭部多處裂傷、頭骨骨折、顱內出血等
    傷害。嗣乙○○逃至住處對面向父親黃復營（住於臺北縣新
    莊市○○路52號）求救，經緊急送往行政院衛生署臺北醫院
    ，醫治後始倖免於難。
二、案經乙○○訴由臺北縣政府警察局新莊分局移送臺灣板橋地
    方法院檢察署檢察官偵查起訴。
      理  由
壹、證據能力部分：
    按被告以外之人於審判外之陳述，雖不符同法第159 條之1
    至之4 之規定，而經當事人於審判程序同意作為證據，法院
    審酌該言詞陳述或書面陳述作成時之情況，認為適當者，亦
    得為證據，刑事訴訟法第159 條之5 第1 項定有明文。本件
    被告、辯護人及檢察官於審判程序中就下述證據資料屬傳聞
    證據，且不符刑事訴訟法第159 條之1 至之4 之規定者，均
    同意作為證據，而本院審酌各該證據資料作成時之一切客觀
    情況，認無違法不當或證明力明顯過低之瑕疵，應屬適當，
    故得為證據，合先敘明。
貳、實體部分：
一、訊據上訴人即被告甲○○ (下稱被告)坦承收受原審法院96
    年度家護字第136號民事通常保護令裁定而知悉內容，且其
    曾於事實欄所載之時、地飲酒，並於96年6月23日早上在住
    處以鐵鎚敲擊乙○○頭部，案發後於住處扣得之染有血跡之
    鐵鎚1支為其所有等情，惟辯稱：96年6月22日因喝酒不記得
    發生何事。96年6月23日早上因酒後一時衝動，才以鐵鎚敲
    擊乙○○頭部，不知以鐵鎚敲擊人的頭部會致人於死云云；
    被告之辯護人則為被告辯稱：被告於以鐵鎚敲擊乙○○頭部
    後，並未繼續追殺乙○○，故其僅為酒後衝動，並無戕害他
    人生命之故意，且被告已與乙○○達成和解，獲得乙○○之
    諒解，量刑應再予減輕等語。
二、經查：
 (一)上開事實欄一、(一)之犯罪事實，業據告訴人乙○○於警詢、
   原審法院審理中指訴綦詳，復有原審法院所核發之96年度家
   護字第136號民事通常保護令、送達證書（見偵字第14440號
   卷第29頁至第31頁）在卷可憑，被告亦自承其於酒後想和告
   訴人聊天等情 (見偵字第14440號卷第13頁)，是被告確有於
   酒後與告訴人接觸談話而有恐嚇、騷擾告訴人之情事。
 (二)上開事實欄一、(二)之犯罪事實，業據告訴人乙○○於警詢、
   原審法院審理中指訴綦詳，核與行政院衛生署臺北醫院北醫
   急診字第9513134號診斷證明書1份 (見偵字第14440號卷第28
   之1頁)、行政院衛生署臺北醫院96年10月18日北醫歷字第
   0960009451號函檢送之病歷資料（見原審卷第137頁至第148
   頁)上所載告訴人所受之傷勢相符，並有現場告訴人受傷後流
   血情況之照片4幀在卷可憑 (見原審卷第130頁、第131頁)，
   而告訴人遭受攻擊後逃至住於其住處對面之父親黃復營處求
   救一節，亦據證人黃復營於原審到庭證述屬實（見原審法院
   96 年10月2日審判筆錄）。而扣案之鐵鎚1支，經送驗發現其
   上沾染之血跡DNA，核與乙○○DNA-STR型別相同，該型別在
   臺灣地區中國人分布機率預估為9.65X10之負18次方，此亦有
   內政部警政署刑事警察局96年8月14日刑醫字第0960115106號
   鑑驗書在卷足稽 (見原審卷第56頁)。而被告經查獲後於96年
   6 月23日17時25分、23時8分，經警先後實施呼氣酒精濃度測
   試之結果為1.40MG/L、0.17MG/L，亦有呼氣酒精濃度測試紀
   錄2紙（見偵字第14440號卷第36頁）在卷足稽。此外，復有
   原審法院所核發之96年度家護字第136號民事通常保護令、送
   達證書在卷可憑（見偵字第14440號卷第29頁至第31頁），被
   告此部分違反保護令之犯行甚為明確。
 (三)按行為時因精神障礙或其他心智缺陷，致其辨識行為違法或
   依其辨識而行為之能力，顯著減低者，得減輕其刑，刑法第
   19條第2項定有明文。原審法院依原審辯護人之聲請，將被告
   送請臺北榮民總醫院就被告於本案行為時之精神狀態為鑑定
   ，經該院就被告個人生活史及病史、本案卷證、精神狀態檢
   查、心理測驗等項目予以綜合鑑定結果，認被告案發時行為
   應屬受忌妒妄想影響，造成其衝動控制能力顯著降低，其案
   發時之酒精相關問題應較可能屬慢性『酒精成癮症候群』，
   無法確認為『急性酒精中毒』之情況，綜合以上判斷，被告
   於案發行為時之精神狀態應有『因精神障礙或其他心智缺陷
   ，致其辨識其行為違法或欠缺依其辨識而行為之能力，顯著
   減低』情事，此有臺北榮民總醫院精神狀態鑑定書（見原審
   卷第158頁至第164頁）可佐。本院參酌上開證人即告訴人之
   證言及被告之病歷資料（見原審卷第61頁至第106頁）及上開
   精神狀態鑑定書，認被告因長期大量飲酒，屬慢性「酒精成
   癮症候群」，且受忌妒妄想影響，於案發行為時之精神狀態
   應有因精神障礙，致其辨識其行為違法及依其辨識而行為之
   能力顯著減低之情形無訛。
 (四)被告及辯護人雖以被告酒後無殺人犯意為辯，惟查：按殺人
   決意，乃行為人主觀意念，而主觀決意，透過行為外顯。行
   為人以外之人，可經由外顯行為（包括準備行為、實施行為
   及事後善後行為），綜合判斷而得探知，亦即應審酌當時所
   存在之一切客觀情況，例如行為人與被害人之關係、行為人
   與被害人事前之仇隙是否足以引起殺人之動機，行為當時之
   手段是否猝然致被害人難以防備，攻擊時之力勁是否猛烈足
   資使人斃命、攻擊所用之器具、攻擊部位、次數、用力之強
   弱，及犯後處理情況等全盤併予審酌。查人體頭部係人之生
   命中樞，內有主司運動、感覺、記憶、動作協調等功能之大
   腦、小腦及調節血壓、呼吸等重要功能之腦幹等重要器官，
   構造甚為脆弱，且不堪外力重擊，倘受金屬製屬堅硬鈍器之
   鐵鎚猛擊，極易造成失血過多或嚴重受傷而死亡結果，乃一
   般人所皆知之事。被告於行為時雖因長期酗酒，已達「酒精
   成癮症候群」之診斷，且有忌妒妄想致其辨識行為違法之能
   力及依其辨識而行為之能力顯著降低，然其對此一般人皆知
   之常識，要無不知之理，其於警訊時亦表示：以鐵榔頭擊打
   人之頭部應該會致人於死等語 (見偵字第14440號卷第10頁)
   。再佐以，被告懷恨告訴人一再向警方報案申告其家庭暴力
   案件而乘告訴人睡覺不及防備時，猝然持鐵鎚朝人體要害之
   頭部敲擊，致告訴人頭部多處裂傷、頭骨骨折、顱內出血，
   業如前述，顯見被告施力之猛，是其主觀上有殺害告訴人之
   意，客觀上所為，亦足以認定其意在殺人。雖依卷內資料，
   無法認定被告於以鐵鎚敲擊乙○○頭部後，有無再持續追殺
   告訴人一節，然告訴人之父黃復營住於被告住處對面不遠處
   ，乙○○已向外求救，被告未持續追殺，或恐遭他人發現或
   有其他因素，可能性甚多，非可因此即推認被告對告訴人並
   無殺意，是被告及辯護人以此為辯，尚無可採信。
 (五)綜上所述，本案事證已臻明確，被告犯行洵堪認定，自應依
   法論科。
三、按家庭暴力防治法第2條第3款所規定之「騷擾」係指任何打
    擾、警告、嘲弄或辱罵他人之言語、動作或製造使人心生畏
    怖情境之行為，被告恐嚇及持鐵鎚敲擊乙○○頭部之行為均
    包含在內，核被告甲○○所為事實欄一、(一)部分，係犯刑法
    第305條之恐嚇危害安全罪、家庭暴力防治法第61條第2款之
    違反保護令罪；又其所為事實欄一、(二)部分，則係犯刑法第
    271條第2項、第1項之殺人未遂罪、家庭暴力防治法第61條
    第2款之違反保護令罪，起訴書就事實欄一、(二)部分，雖援
    引家庭暴力防治法第61條第1款，然業據檢察官於原審96年
    11 月13日審理時當庭更正 (見原審法院96年11月13日審判
    筆錄）。被告就事實欄一、(二)部分之犯行，係著手於殺人罪
    名之實行而不遂，為未遂犯，爰依刑法第25條第2項之規定
    ，按既遂犯之刑減輕之。被告所為事實欄一、(一)之恐嚇危害
    安全罪、違反保護令罪之2罪間暨所犯事實欄一、(二)之殺人
    未遂、違反保護令罪之2罪間，各係一行為觸犯二罪名，為
    想像競合犯，應分別從一重之違反保護令罪及殺人未遂罪論
    處，被告所犯該違反保護令罪及殺人未遂罪之二罪間，犯意
    個別，行為互殊，觸犯構成要件相異之罪名，應予分論併罰
    。又被告因長期大量飲酒，屬慢性「酒精成癮症候群」，且
    受忌妒妄想影響，於案發行為時之精神狀態應有因精神障礙
    ，致其辨識其行為違法及依其辨識而行為之能力顯著減低之
    情形業如前述，爰依刑法第19條第2項之規定減輕其刑，就
    殺人未遂罪名部分並遞減之。
四、原審認被告罪證明確，而予依法論科，固非無據，惟刑事科
    刑判決旨在實現刑罰權之分配正義，故法院對有罪被告之科
    刑，應符合罪刑相當之原則，使輕重得宜，罰當其罪，以契
    合社會之法律感情，此所以刑法第57條明定科刑時應審酌一
    切情狀，尤應注意該條所規定10款事項以為科刑輕重之標準
    ，本件被告與告訴人係夫妻關係，已育有子女，被告於案發
    前因慢性「酒精成癮症候群」，亦曾接受告訴人規勸前往醫
    院接受治療，試圖修補2人之婚姻關係，此有行政院衛生署
    臺北醫院96年9月28日北醫歷字第0960008905號函及所附病
    歷資料在卷可憑，本案案發後，被告已與告訴人達成和解，
    告訴人於本院審理時到庭表示其與被告10多年感情依然存在
    ，被告心地善良，係為酒精所害，其願原諒被告，要求讓被
    告早點回去與其一同工作等語 (見本院97年3月20日審判筆
    錄)，並有和解書2紙在卷可憑，是被告犯罪後之態度已有改
    變，原審量刑之基礎已生動搖，被告及辯護人上訴主張無殺
    人犯意部分固非可採，然主張量刑過重之部分，則非無理由
    ，原判決既有上開可議之處，自應由本院將之撤銷改判。爰
    審酌被告無視保護令之約束，前已有違反保護令之前案紀錄
    ，不知悔改，仍為本案恐嚇、違反保護令犯行，甚而因告訴
    人報警求助而引發殺機，其婚姻觀念偏差且性情暴戾，兼衡
    其犯罪手段兇殘、對告訴人身、心造成之危害非輕及其品行
    、智識程度、犯罪時所受刺激、犯罪後已與告訴人達成和解
    之態度等一切情狀，各量處如主文所示之刑，並定其應執行
    之刑，以資懲儆。
五、又被告有上開精神障礙，足認其易受刺激引發激動情緒產生
    難以預料行為，且有再犯之虞，雖被告已與告訴人達成和解
    ，已有悔意，然為免被告陷於「暴力循環」，使被告及告訴
    人同受其害，故為被告之利益及避免對告訴人及社會治安再
    次造成影響，實有施以監護治療之必要，應依刑法第87條第
    2 項、第3項之規定，併諭知其於刑之執行完畢或赦免後，
    令入相當處所，施以監護3年，以收個人治療及社會防衛之
    效。
六、扣案鐵鎚1 支，為供被告為本案犯罪（殺人未遂）所用之物
    ，且係被告所有，業據其供明無訛，爰依刑法第38條第1 項
    第2 款之規定宣告沒收。
據上論斷，應依刑事訴訟法第369條第1項前段、第364條、第299
條第1項前段，家庭暴力防治法第61條第2款，刑法第11條前段、
刑法第271條第2項、第1項、第305條、第55條、第51條第5款、
第25條第2項、第19條第2項、第38條第1項第2款、第87條第2項
、第3項，刑法施行法第1條之1第1項、第2項前段，判決如主文
。
本案經檢察官劉文水到庭執行職務。
中    華    民    國    97    年    4     月    3    日
                  刑事第十二庭  審判長法  官 蔡永昌
                                      法  官 施俊堯
                                      法  官 蘇素娥
以上正本證明與原本無異。
事實欄一、(二)部分如不服本判決，應於收受送達後十日內向本院
提出上訴書狀，其未敘述上訴之理由者並得於提起上訴後十日內
向本院補提理由書（均須按他造當事人之人數附繕本）。
事實欄一(一)部分不得上訴。
                                      書記官 林旻弘
中    華    民    國    97    年    4     月    3     日
附錄本案論罪科刑法條全文：
刑法第271 條：
殺人者，處死刑、無期徒刑或十年以上有期徒刑。
刑法第305 條：
以加害生命、身體、自由、名譽、財產之事，恐嚇他人致生危害
於安全者，處二年以下有期徒刑、拘役或三百元以下罰金。
家庭暴力防治法第61條：
違反法院依第十四條第一項、第十六條第三項所為之下列裁定者
，為本法所稱違反保護令罪，處三年以下有期徒刑、拘役或科或
併科新臺幣十萬元以下罰金：
一、禁止實施家庭暴力。
二、禁止騷擾、接觸、跟蹤、通話、通信或其他非必要之聯絡行
    為。
三、遷出住居所。
四、遠離住居所、工作場所、學校或其他特定場所。
五、完成加害人處遇計畫。


司法院資訊處製作；財團法人民間司法改革基金會備份。
